【裁判字號】    92,上訴,1263
【裁判日期】    920729
【裁判案由】    違反醫師法
【裁判全文】
臺灣高等法院刑事判決                          九十二年度上訴字第一二六三號
    上  訴  人
    即  被  告  丁○○
    選任辯護人 陳玉玲   律師
               程巧亞   律師
右上訴人因違反醫師法案件，不服臺灣宜蘭地方法院九十一年度訴字第三五三號，中
華民國九十二年三月十九日第一審判決（起訴案號：臺灣宜蘭地方法院檢察署八十九
年度偵字第二七五九號），提起上訴，本院判決如左：
    主  文
原判決撤銷。
丁○○無罪。
    事  實
一、公訴意旨略以：被告丁○○明知其未取得中醫師之合法醫師資格，竟與館內二名
    不詳姓名年籍之人共同基於概括犯意，於八十九年四月十八日上午十一時許，在
    宜蘭縣蘇澳鎮○○路七十四巷十一號其所經營「天仁國術館」，以一刀新台幣（
    下同）三百五十元之費用，由丁○○及館內二名不詳姓名年籍之人擅自以刀片分
    別在遠從桃園前來之甲○○、乙○○及丙○○三人背部及腰部上割出傷口，再置
    上真空拔罐吸出血液，執行具有侵入性之放血醫療業務；然因乙○○接受放血後
    ，背部血流不止，丁○○見狀，即親自在乙○○傷口上施以真空拔罐，擬以此方
    式為乙○○止血，然並無效果；嗣乙○○於同日下午六時許返回桃園後，趕赴國
    軍桃園總醫院附設民眾診療服務處急診及縫合，其傷口始痊癒；乙○○事後經向
    宜蘭縣衛生局提出投訴，並經警於八十九年八月三日下午三時二十分許，至上開
    「天仁國術館」執行搜索時，發現該國術館內置有丁○○所有從事醫療業務之針
    灸藥洗、乾淨之玻璃燒皿與棉花球、枕頭、不明藥粉、棄置之刀片與沾有血跡之
    玻璃燒皿及棉花球等物品，經警將其中三瓶針灸藥洗及不明藥粉二包扣案，並送
    行政院衛生署藥物食品檢驗局檢驗結果，發現藥粉含有外用藥硫黃成分，針灸藥
    洗則含有藥品冬綠油（Ｍｅｔｈｙｌ  ｓａｌｉｃｙｌａｔｅ）成分。因認被告
    丁○○涉有醫師法第二十八條第一項前段未取得合法醫師資格，擅自執行醫療業
    務罪嫌。
二、按犯罪事實應依證據認定之，無證據不得推定其犯罪事實，刑事訴訟法第一百五
    十四條定有明文。又刑事訴訟法上所謂認定犯罪事實之證據，係指足以認定被告
    確有犯罪行為之積極證據而言，該項證據自須適合於被告犯罪事實之認定，始得
    採為斷罪資料；如未發現相當證據，或證據不足以證明，自不能以推測或擬制之
    方法，以為裁判之基礎，最高法院二十九年上字第三一○五號、四十年台上字第
    八十六號分別著有判例可資參照。
三、檢察官起訴認定被告丁○○犯罪無非以：被告丁○○坦承有開設「天仁國術館」
    之事實，雖辯稱：伊在國術館內只有做推拿，但沒幫人劃刀放血，伊雖也有做拔
    罐，但沒有吸血，館內的人也沒有替人放血，警方在搜索時所發現的刀片是包紮
    紗布時使用的，藥粉則是消炎粉，是拔罐後，敷在皮膚上用的，在一般中藥行就
    可以買得到，伊沒有開處方箋及其他藥品供他人服用，也沒有從事放血行為云云
    。惟查：右揭事實，業據證人甲○○、乙○○及丙○○三人供述綦詳，復有國軍
    桃園總醫院附設民眾診療服務處對乙○○所出具之診斷證明書、宜蘭縣衛生局函
    附之行政院衛生署藥物食品檢驗局檢驗成績書、攝得「天仁國術館」內置有玻璃
    燒皿與棉花球、針灸藥洗、藥粉、以及棄置之刀片、沾血之玻璃燒皿與棉花球等
    物品之照片十四張附卷可稽，復有針灸藥洗三瓶與藥粉二包扣案可資佐證，故被
    告丁○○所辯，應屬卸責之詞，不足採信，其犯嫌應堪認定等。為其論據。
四、訊據上訴人即被告丁○○堅決否認有執行醫療業務之行為，辯稱：伊並沒有為甲○○、乙○○等人放血的行為，伊是在乙○○背部血流不止的情形下，幫忙她止
    血，該放血醫療行為係其女戊○○所為等語。
五、經查：
（一）告訴人乙○○於偵查中指稱：「在四月十八日上午五時多包了一輛遊覽車從桃
      園出發到蘇澳，約在九時多到達，十一時多輪我看，有位年輕女子問我何處不
      舒服，我說腰酸並指位置給他看，他就叫我進入大房間趴在地上，當時也有很
      多人趴在該房間，後來該女各拿刀片在我背後肩膀、脊椎及腰會酸痛的地方劃
      了三刀，一刀三百五十元，之後他拿衛生紙點火放到裝豆腐乳的空瓶後，再將
      空瓶放到我背上被劃的地方吸血，說這樣就會好。約於十二時多結束，就叫我
      到外面休息，但當時我被劃的地方一直流血不止，我有問幫我劃的女子，為何
      會這樣，他有幫我看，當時裡面老醫師及其他有在劃到的人都有過來幫我處理
      。」（見偵字第二七五九號卷第三十六頁背面、第三十七頁），並於偵查中具
      體指認該名年輕女子為戊○○，而被告即為該名老醫師。於本院訊問時亦稱：
      「（問：你去的地點是否即是偵查卷第十七頁到第二十三頁照片的地點？）（
      提示天仁國術館照片資料並經證人乙○○辨識）是的。（問：對偵查卷宗第四
      十頁的照片中，係何人幫你放血的？）（提示丁○○、戊○○照片供證人辨識
      ）是女子。」、「（問：丁○○在到天仁國術館的時候，是否對你的放血過程
      有何動作？）他只是幫我止血而已，沒有其他的動作。」（見本院卷第一０九
      頁、第一一０頁），皆稱被告並未參與替告訴人放血之醫療行為，只因告訴人
      流血不止，被告是有幫告訴人為止血之緊急行為。
（二）至告訴人乙○○於九十二年二月十四日原審調查時雖稱被告丁○○及其女兒戊○○都有幫伊放血，當時是他們兩人在伊背後割了三刀，後來血流不止，他們
      兩人都有用拔罐的方式幫伊放血等語（見原審卷第四十六頁），核與其在偵查
      中及本院審理時之說詞矛盾，已有可疑。且其自承當時是趴著，無法看見並明
      確說出是何人動第一刀、第二刀、第三刀，顯然告訴人所稱被告及其女兒均有
      動刀之說，並非親眼目睹，告訴人雖辯稱係因被告與戊○○二人同時在場所以
      確定係二人動刀，然此係臆測之詞，尚難據以認定被告丁○○確有放血之醫療
      行為。
（三）證人即當日與告訴人乙○○同車之鄰居丙○○於偵查中證稱：「（提丁○○照
      片）（問：是否為照片上之人為你看診？）不是，當初我因氣血不通而至宜蘭
      看診，當天乃我看診，放血之人均非照片上之人。」、「（問：何人為乙○○
      看診？）我不知道。」等語（見受託訊問字第一九號卷第十頁背面、第十一頁
      ），亦無法證明被告丁○○有參與對證人丙○○或告訴人乙○○之放血治療行
      為。
（四）而證人甲○○於本院訊問時亦稱：「（問：你去的地點是否即是偵查卷第十七
      頁到第二十三頁照片的地點？）（提示天仁國術館照片資料並經證人辨識）是
      的。（問：當時係男士或女士為你下刀放血？）女的。我當時因為下刀放血，
      所以迷迷糊糊的記得不是很清楚。：：：（問：對偵查卷宗第四十頁的照片中
      ，係何人幫你放血的？）（提示丁○○、戊○○照片資料並經證人辨識）是照
      片中的女子，當時該男子也沒有在店內，都是女孩子做的。」（見本院卷第一
      ０八頁、第一０九頁），亦未指證被告丁○○有參與八十九年四月十八日對告
      訴人乙○○等人之放血醫療行為。至證人甲○○於偵查中經檢察官提示照片後
      所云：從事醫療行為之人好像是年紀較老之男子（指丁○○），且當日有放血
      等語（見受託訊問字第一九號卷第十六頁），說詞含糊，對從事醫療行為之人
      為誰並不確定，且與其於本院所稱不符，尚難遽信。
（五）至警察於八十九年八月三日下午三時二十分許，至上開「天仁國術館」執行搜
      索時，發現該國術館內置有針灸藥洗、乾淨之玻璃燒皿與棉花球、枕頭、不明
      藥粉、棄置之刀片與沾有血跡之玻璃燒皿及棉花球等物品，並扣得其中三瓶針
      灸藥洗及不明藥粉二包，有搜索扣押證明筆錄及天仁國術館內現場照片十四禎
      扣案可證（見聲字第四五三號卷第十一頁、偵字第二七五九號卷第十頁、第十
      七頁至第二十三頁）。又扣案藥粉二包及針灸藥洗三瓶經送行政院衛生署藥物
      食品檢驗局檢驗結果，發現藥粉含有外用藥硫黃成分；針灸藥洗則含有藥品冬
      綠油（Methyl salicylate ）成分，有宜蘭縣衛生局八十九年六月二十六日八
      九衛四字第一四七七五號函附之行政院衛生署藥物食品檢驗局檢驗成績書附卷
      可參（見偵字第二七五九號卷第十五頁、第十六頁）。惟搜索當時現場並無求
      醫者，亦查無被告在現場為人從事放血之醫療行為，能否僅以現場放置針灸藥
      洗及不明藥粉，遽認被告有在現場為不特定人從事放血之醫療行為，實非無疑
      。是該國術館內置有針灸藥洗、乾淨之玻璃器皿與棉花球、枕頭、不明藥粉、
      棄置之刀片與沾有血跡之玻璃器皿及棉花球等物品，尚無從證明被告有擅自執
      行醫療業務情事，自不能證明被告犯罪。
六、原審不察而為被告丁○○有罪之判決，尚有未洽，被告丁○○上訴意旨指摘原判
    決不當為有理由，應由本院撤銷改判，諭知被告丁○○無罪之判決。
七、至戊○○（女民國四十八年八月十日生住宜蘭縣蘇澳鎮○○路七十四巷十一號居
    宜蘭縣蘇澳鎮○○路五五之七號
    反醫師法部分，應由檢察官另行偵查，附此敘明。
據上論斷，應依刑事訴訟法第三百六十九條第一項前段、第三百六十四條、第三百零
一條第一項前段，判決如主文。
本案經檢察官朱兆民到庭執行職務。
中      華      民      國    九十二    年      七      月    二十九    日
                              台灣高等法院刑事第八庭
                                  審判長法  官  陳  祐  治
                                        法  官  楊  炳  禎
                                        法  官  王  炳  梁
右正本證明與原本無異。
檢察官如不服本判決，應於收受送達後十日內向本院提出上訴書狀，其未敘述上訴之
理由者並得於提起上訴後十日內向本院補提理由書（均須按他造當事人之人數附繕本
）。
被告不得上訴。
                                        書記官  潘  大  鵬
中      華      民      國    九十二    年      七      月    三十      日


司法院資訊處製作；財團法人民間司法改革基金會備份。
